ACORDAO-COMPLETO-2465451

ACÓRDÃO 7983/2021 ATA 17/2021 - SEGUNDA CÂMARA

VISTOS, relatados e discutidos estes autos de representação formulada pela Procuradoria da República no Rio de Janeiro sobre os indícios de irregularidade na execução dos Contratos 30/2019, 31/2019 e 43/2019 celebrados entre a Companhia Docas do Rio de Janeiro (CDRJ) e a César Amaral Assessoria e Perícia Contábil - Sociedade Simples Ltda. para a prestação dos serviços de assessoria e perícia contábil sob o valor total estimado de R$ 1.253.000,00;
	ACORDAM os Ministros do Tribunal de Contas da União, reunidos em Sessão da 2ª Câmara, ante as razões expostas pelo Relator, em:
	9.1. conhecer da presente representação, por atender aos requisitos de admissibilidade previstos nos arts. 235 e 237, VII, do RITCU e no art. 113, § 1º, da Lei n.º 8.666, de 1993, para, no mérito, anotar a sua parcial procedência, diante dos elementos de convicção até aqui obtidos pelo TCU;
9.2. determinar, nos termos do art. 45 da Lei n.º 8.443, de 1992, e do art. 250, II, do RITCU, que a Companhia Docas do Rio de Janeiro se abstenha de promover a prorrogação do subsequente Contrato 43/2019, além dos demais contratos públicos semelhantes, diante da ausência de efetivo atendimento ao art. 30, § 3º, da Lei n.º 13.303 (Estatuto Jurídico das Empresas Estatais) , de 2016, e, para tanto, deve providenciar a futura e tempestiva licitação para a nova contratação dos serviços comuns de assessoria e perícia contábil em processos judiciais da entidade, limitando a eventual contratação direta desses serviços, por inexigibilidade de licitação, em função, apenas, da atuação em processos judiciais complexos ou materialmente relevantes ante a caracterização da singularidade do objeto, em sintonia com os princípios administrativos da transparência, impessoalidade, motivação e ampla competividade no certame, além da busca da proposta mais vantajosa para a administração, até porque a atual empresa contratada não teria o eventual direito subjetivo à superveniente prorrogação do atual contrato público, mas apenas a mera expectativa de direito sobre essa medida, já que a futura prorrogação contratual estaria sob a evidente discricionariedade da administração pública, não merecendo, todavia, essa prorrogação ser promovida diante da referida falha na atual contratação direta por inexigibilidade de licitação; 
	9.3. enviar a cópia deste Acórdão, com o Relatório e a Proposta de Deliberação, à ora representante, para ciência, e à Companhia Docas do Rio de Janeiro, para ciência e efetivo cumprimento ao item 9.2 deste Acórdão; e
9.4. arquivar o presente processo, sem prejuízo de dispensar a Selog de promover o monitoramento sobre o item 9.2 deste Acórdão.

Representação sobre os indícios de irregularidade na execução dos Contratos n.os 30/2019, 31/2019 e 43/2019, celebrados entre a Companhia Docas do Rio de Janeiro (CDRJ) e a César Amaral Assessoria e Perícia Contábil  Sociedade Simples Ltda,, para a prestação de serviços de assessoria e perícia contábil sob o valor total estimado de R$ 1.253.000,00.

Segunda Câmara

Companhia Docas do Rio de Janeiro (CDRJ).

3. Representante: Procuradoria da República no Rio de Janeiro.

13.1. Ministros presentes: Augusto Nardes (na Presidência), Aroldo Cedraz e Raimundo Carreiro.
13.2. Ministro-Substituto convocado: Augusto Sherman Cavalcanti.
13.3. Ministros-Substitutos presentes: Marcos Bemquerer Costa e André Luís de Carvalho (Relator).

ACORDAO-COMPLETO-2530871

Acórdão de Relação 1469/2022 - Segunda Câmara

Acórdão de Relação

ANDRÉ DE CARVALHO

Trata-se de representação formulada pela Procuradoria da República no Rio de Janeiro sobre os indícios de irregularidade na execução dos Contratos 30/2019, 31/2019 e 43/2019 celebrados entre a Companhia Docas do Rio de Janeiro (CDRJ) e a César Amaral Assessoria e Perícia Contábil - Sociedade Simples Ltda. para a prestação dos serviços de assessoria e perícia contábil sob o valor total estimado de R$ 1.253.000,00.  
2.	Após a análise final do feito, o Auditor Federal José Carlos Araújo Júnior lançou o seu parecer conclusivo à Peça 24, com a anuência do diretor da Selog (Peça 25) , nos seguintes termos:
	" (...) O representante noticiou possíveis irregularidades nas contratações diretas realizadas pela Companhia Docas do Rio de Janeiro (CDRJ) junto à empresa César Amaral - Assessoria e Perícia Contábil - Sociedade Simples Ltda., por meio dos contratos 30/2019, 31/2019 e 43/2019, para a prestação de serviços de assessoria e perícia contábil.
	2.	Após análise técnica à peça 7, entendeu-se configurada a plausibilidade jurídica nas alegações do representante no que se refere à possível celebração indevida, por inexigibilidade de licitação, do contrato 43/2019, firmado com a empresa César Amaral - Assessoria e Perícia Contábil - Sociedade Simples Ltda.
	3.	Na esteira deste entendimento, foi determinada a oitiva da Companhia Docas do Rio de Janeiro (CDRJ) , e da sociedade empresária César Amaral - Assessoria e Perícia Contábil - Sociedade Simples Ltda, para pronunciamento quanto aos seguintes pontos relativos ao Contrato 43/2019 (peça 7, p. 8; e peça 9) :
	'a) contratação, por inexigibilidade de licitação, para a prestação de serviços de assessoria e perícia contábil nos processos judiciais, trabalhistas e cível/tributário, em que a CDRJ figure como parte, tendo em vista os indícios de que não restou demonstrado o cumprimento do requisito da inviabilidade de competição, mediante demonstração da singularidade do objeto contratado, em possível afronta ao art. 30, caput, da Lei 13.303/2016, ao item 5.12.2 do Instrumento Normativo de Licitações e Contratos da CDRJ e à jurisprudência desta Corte assentada na Súmula TCU 252.'
	4.	Foi solicitada, também, a título da construção participativa das deliberações, a apresentação de possíveis ações corretivas que poderão ser tomadas pela CDRJ para prevenir ou corrigir os indícios de irregularidades detectados ou remover seus efeitos, bem como a manifestação quanto aos possíveis impactos de: i) determinação do TCU para anulação do procedimento de inexigibilidade e do atos dele decorrentes em função dos indícios de irregularidades verificados; ou ii)  de determinação para a não prorrogação do contrato 43/2019 (peça 7, p. 8; e peça 9) .
	5.	Promovidas as medidas preliminares alvitradas, passa-se a analisar as respostas apresentadas, tópico a tópico, conforme transcrição/contextualização a seguir.
	Item 23.2.a: contratação, por inexigibilidade de licitação, para a prestação de serviços de assessoria e perícia contábil nos processos judiciais, trabalhistas e cível/tributário, em que a CDRJ figure como parte, tendo em vista os indícios de que não restou demonstrado o cumprimento do requisito da inviabilidade de competição, mediante demonstração da singularidade do objeto contratado, em possível afronta ao art. 30, caput, da Lei 13.303/2016, ao item 5.12.2 do Instrumento Normativo de Licitações e Contratos da CDRJ e à jurisprudência desta Corte assentada na Súmula TCU 252.
	Fundamento legal ou jurisprudencial: art. 30, caput, da Lei 13.303/2016, item 5.12.2 do Instrumento Normativo de Licitações e Contratos da CDRJ e jurisprudência desta Corte assentada na Súmula TCU 252
	Manifestação da Unidade Jurisdicionada sobre os indícios de irregularidades (peça 17) :
	6.	A Secretaria de Controle Externo de Aquisições Logísticas - Selog, do Tribunal de Contas da União, no âmbito do TC Processo 012.189/2019-7, solicitou via e-mail, em 1º de novembro de 2019, informações preliminares acerca do mesmo contrato (peça 21, p. 23-24) , tendo a CDRJ, através da Superintendência Jurídica, prestado as informações solicitadas (peça 21, p. 25-32) .
	7.	Naquela oportunidade, o TCU acolheu as justificativas apresentadas pela CDRJ, visto que o Acórdão 794/2020-TCU-Plenário, Min. Rel. Aroldo Cedraz, não elencou o Contrato CDRJ 43/2019 como passível de abertura de tomada de contas, conforme se constata do item 15 do referido acórdão.
	8.	Ao contrário do alegado na representação, as contratações por inexigibilidade de licitação não exigem inviabilidade de competição objetiva, ou seja, não tem como requisito a existência de apenas um particular no mercado apto a prestar o serviço. Desse modo, a contratação direta sob tal fundamento poderá ocorrer ainda que exista mais de um profissional ou empresa, notoriamente especializados no objeto de interesse da Administração.
	9.	Assim, consoante restou evidenciado pela área técnica, pela impossibilidade de estabelecer critérios objetivos de julgamento que viabilizassem a escolha de um ou de outro prestador do serviço, diante do atributo da notória especialização, bem como, da singularidade do objeto a ser contratado, optou-se pela contratação por inexigibilidade.
	10. A exclusividade de fornecedor não exsurge da legislação ou da jurisprudência pátria como pressuposto obrigatório da contratação por inexigibilidade. Cita jurisprudência do TCU no sentido de que 'o fato de o objeto poder ser executado por outros profissionais ou empresas não impede a contratação direta amparada no art. 25, inciso II, da Lei 8.666/1993. A inexigibilidade, amparada nesse dispositivo legal, decorre da impossibilidade de se fixar critérios objetivos de julgamento' (Acórdão 2616/2015-TCU-Plenário, Min. Rel.  do TCU) .
	11. A contratação da empresa César Amaral - Assessoria e Perícia Contábil não teve como motivação única a confiança dos empregados da CDRJ. 
	12. Após a entrada da nova gestão jurídica em 2019, a CDRJ observou que os valores pagos em condenações judiciais cíveis e trabalhistas consumiam, aproximadamente, 25% do faturamento anual da empresa. Além disso, o balanço da empresa apresentava um valor que não estava representando fidedignamente os registros contábeis, em grande parte impactado por ações judiciais cíveis.
	13. Observou-se também uma série de falhas advindas do contador que então realizava os cálculos trabalhistas da CDRJ.
	14. No intuito de aprimorar o trabalho que estava sendo desenvolvido até então, buscou-se, junto a outras autoridades portuárias, um profissional que apresentasse expertise técnica em matéria portuária, momento em que se verificou que a Companhia Docas de São Paulo - Codesp havia contratado a empresa Cesar Amaral Assessoria e Perícia Contábil - Sociedade Simples - Ltda. para execução do mesmo objeto, considerando a singularidade do serviço e a notória especialização da empresa contratada.
	15. Na oportunidade, tanto o setor financeiro como o jurídico avaliaram, diante dos fatos concretos, que não seria factível considerar o referido serviço como comum, especialmente em razão da necessidade de atuação de perito especializado em matéria portuária, e que atendesse aos objetivos almejados pela Diretoria (cita trechos dos pareceres da área financeira e jurídica, nos parágrafos 23 e 24, do ofício à peça 21) , o que instou os gestores, à época, a tomar uma medida objetiva, sensata, na busca dos melhores interesses da CDRJ, qual seja, contratar por inexigibilidade um serviço técnico especializado em cálculos e provisionamento.
	16. A CDRJ, como autoridade portuária, obedece à legislação trabalhista específica, que não é comum a qualquer perito judicial. O trabalhador portuário possui legislação própria (Lei 4.860/1965) , demandando conhecimento específico para a correta impugnação de cálculos. 
	17. Ademais, em virtude da complexidade dos processos, em análise das rubricas da folha de pagamento, foram identificadas pelo menos 36 rubricas que tiveram que ser criadas, visando atender a decisões judiciais em processos trabalhistas, o que já demonstra que o serviço a ser realizado não pode ser classificado comum.
	18. Assim, a natureza singular do objeto do contrato 43/2019 impede o estabelecimento de competição entre os prestadores, que devem reunir um conjunto de atributos que não podem ser mensurados por critérios objetivos, o que inviabiliza a realização de licitação.
	19. Para atestar a notória especialização da César Amaral - Assessoria e Perícia Contábil, informa que antes da celebração do contrato em comento, houve a prestação do serviço pela empresa no Contrato CDRJ 30/2019, referente a dois processos judiciais de cobrança de leasing, originados na década de 1980, no qual prestou um excelente serviço, conforme se demonstra com as decisões judiciais, que reduziram em milhões a dívida da CDRJ nos processos (peça 19, p. 33-57) .
	20. Além disso, a contratada celebrou contratos com outras estatais, sendo relevante destacar a contratação, também por inexigibilidade, com a Companhia Docas do Estado de São Paulo - Codesp, empresa estatal do mesmo ramo da Companhia Docas do Estado do Rio de Janeiro - CDRJ, razão pela qual já tinha, a referida empresa, expertise diferenciada em relação aos demais profissionais da área.
	21. Em reforço ao argumento da expertise da contratada em matéria portuária, segue em anexo a publicação do artigo 'Adicional de Risco Portuário' em revista especializada, de autoria do perito judicial César Augusto do Amaral, responsável pelos cálculos da CDRJ (peça 21, p. 58-62) . 
	22. Além da possibilidade de contratação do perito por meio do art. 30, II, da Lei 13.303/2016, foi publicada, em 2020, a Lei 14.039/2020, que acrescentou o parágrafo primeiro ao artigo 25 do Decreto-Lei 9.295, de 27 de maio de 1946, que informa, in verbis, que 'os serviços profissionais de contabilidade são, por sua natureza, técnicos e singulares, quando comprovada sua notória especialização, nos termos da lei'.
	23. A contratação apresentou resultados positivos, o que comprova que a especialização do serviço trouxe, de fato, ganhos consideráveis à CDRJ, como nas ações judiciais de cobrança de leasing, iniciadas em 1980, em que houve uma redução de R$ 146.281.268,78 para R$ 40.348.933,24, no processo 0044608-27.1994.4.02.5101, e de R$ 432.952.459,28 para R$ 140.623.504,94, no processo 0005985-83.1997.4.02.5101, após cálculos apresentados pelo Perito, em 2019, já com decisão judicial favorável à CDRJ em ambos.
	24. Para além da notória especialização da empresa contratada, observa-se que os serviços prestados são complexos e específicos, sendo os valores envolvidos vultosos, o que exige uma atuação diferenciada, focada em todos os meandros do processo, com grande nível de cuidado e certeza, razão pela qual contar com um prestador de serviço que tenha experiência na área portuária, com notória especialização, é um diferencial que traz benefícios visíveis à CDRJ.
	25. Soma-se a isso a relevante economicidade para a CDRJ na contratação, uma vez que os valores estabelecidos por atuação do perito foram identificados como similares aos já pagos em outros contratos celebrados pela empresa, e abaixo do mercado em comparação com o Pregão Eletrônico 393/2016, da Eletronuclear, conforme constatado pela própria equipe técnica do TCU. Ademais, após negociações, a Contratada aceitou reduzir em 10,96% o valor contratual, o que demonstra que o contrato que já estava com valores abaixo do mercado, conseguiu ser ainda mais vantajoso para a CDRJ (peça 21, p. 63-66) .
	26. Conclui-se, pela ótica da CDRJ, que o contrato firmado possui natureza singular, tem característica de serviço técnico especializado e a contratada possui notória especialização, atendendo, assim, os três requisitos exigidos para a regularidade da inexigibilidade de licitação, além do que não há indícios de prejuízos à estatal, razões pelas quais as supostas irregularidades noticiadas na representação não restaram caracterizadas.
	Manifestação da entidade empresarial sobre os indícios de irregularidades (peça 18) :
	27. Nos termos da Súmula 252, do TCU, 'a inviabilidade de competição para a contratação de serviços técnicos, a que alude o art. 25, inciso II, da Lei 8.666/1993, decorre da presença simultânea de três requisitos: serviço técnico especializado, entre os mencionados no art. 13 da referida lei, natureza singular do serviço e notória especialização do contratado'.
	28. Focando-se no ponto ainda controverso, qual seja, se o objeto do contrato possui, ou não, a singularidade exigida, pode-se afirmar, com absoluta segurança, que os serviços não possuem a natureza comum tal como deduzido pelo representante.
	29. Serviços da mesma espécie do objeto do contrato em análise, se prestados em ambiente normal, para pessoa jurídica em situação controlada, pautada em legislação consolidada, com interpretações pacificadas e sem a existência de processos judiciais atípicos, são, de fato, caracterizados como de natureza comum.
	30. Porém, em situações atípicas, com características complexas, e especiais necessidades na obtenção do resultado, como é o caso da Companhia Docas do Estado do Rio de Janeiro, situação que não a difere das demais Companhias Docas do país, somente com a contratação de serviços especializados é possível o atendimento do interesse público almejado.
	31. O Acórdão 2310/2018-TCU-Plenário, Min. Rel. Bruno Dantas, decorrente de auditoria operacional instaurada com o objetivo de verificar os gargalos que impactam a eficiência dos portos brasileiros, recomendou à Companhia Docas do Rio de Janeiro, que 'em conjunto com o ministério supervisor, elabore plano de ação para saneamento financeiro da estatal, em especial com relação às dívidas cíveis e trabalhistas, e encaminhe o referido plano ao Ministério do Planejamento, Desenvolvimento e Gestão para fins de análise e acompanhamento'.
	32. Esta foi a missão assumida pela César Amaral - Assessoria e Perícia Contábil, ao aceitar a contratação trazida à baila. E a tarefa, em face das especificidades do caso concreto, somente pode ser executada por pessoa detentora de notória especialização, posto que há várias particularidades, de profunda complexidade, a serem enfrentadas para obtenção do desejado saneamento financeiro da CDRJ.
	33. Dentre as diversas particularidades não solucionadas, mesmo decorridos vários anos, que possuem relevante complexidade, destacamos, não de forma exaustiva, inicialmente as questões afetas às dívidas assumidas pela CDRJ após a extinção da Portobrás, concernente a equipamentos portuários instalados nos Portos do Rio de Janeiro e de Paranaguá, objeto de quatro contratos de arrendamento mercantil celebrados ainda no ano de 1984.
	34. Essas dívidas já chegaram a comprometer significativa parte do faturamento da CDRJ, sendo objeto de quatro processos judiciais (processos 0190316-36.1998.9.19.0001; 0102697-82.2009.8.19.0001; 0190316- 36.1998.9.19.0001; e 00059858319974025101) .
	35. Desses processos judiciais, dois ainda permanecem em trâmite e os outros dois já foram quitados. Os processos em trâmite representavam uma dívida apontada de aproximados R$ 1,2 bilhão, sendo certo que a própria CDRJ já havia contabilizado tal montante em seu balanço. A atuação da César Amaral - Assessoria e Perícia Contábil, em conjunto com o atual e diligente corpo jurídico da CDRJ, mediante a fixação de novas premissas e consequente recálculo da dívida, a reduziram para R$ 57.064.685,56. Para as outras duas demandas que foram quitadas nos anos de 2012 e 2013, utilizando-se do mesmo critério, este escritório apurou um pagamento a maior na ordem de R$ 700.000,00, cujas providências para um possível ressarcimento já estão em análise.
	36. Essa grave e peculiar situação foi objeto de Relatório de Auditoria da Controladoria Regional da União no Estado do Rio de Janeiro (Processo n. 00218.100467/2020-65) . Pela atenta leitura do relatório, à peça 19, observa-se que esta parcela do passivo da CDRJ não é composta de demandas comuns, mas sim de casos extremamente complexos e vultosos, com temerários atos já praticados, que urgiam por uma análise de um expert a fim de corrigir seus rumos.
	37. Outra situação ímpar, objeto dos serviços, e que possui inescondível complexidade, é a dívida referente ao Portus Instituto de Seguridade Social, entidade que administra o fundo de pensão dos trabalhadores das Companhias Docas do país.
	38. A entidade em questão, que está sob intervenção federal há quase uma década, possui um déficit de aproximados R$ 3,5 bilhões. A discussão acerca da responsabilidade sobre o déficit - se pertencente solidariamente às Companhias Docas, aos participantes ou à União (Portobrás) - se arrasta há anos, sendo que a falta de solução coloca em risco a viabilidade financeira das Companhias Docas e a sobrevivência de milhares de famílias de viúvas e pensionistas. Os trabalhos que vêm sendo desenvolvidos buscam, definitivamente, dimensionar o montante do déficit e da eventual dívida das patrocinadoras (Companhias Docas) .
	39. Não menos importante, destacam-se, ainda, as reclamações trabalhistas, cujos entendimentos ainda não se encontram pacificados perante o Judiciário e acabam por resultar em grande discrepância entre os valores supostamente devidos. Cite-se o exemplo da Reclamação Trabalhista  02586-16.2012.5.01.0461, na qual o cálculo apresentado pelos reclamantes, quando iniciada a liquidação do julgado, indicava o montante de R$ 2.415.942,91. O anterior profissional contratado pela CDRJ (sob a ótica de que os serviços são de natureza comum) apontou que a dívida atingia o montante de R$ 1.337.426,37, porém, mediante a atuação deste escritório, obteve-se o lícito convencimento do perito judicial, que apresentou laudo, já homologado, no montante de R$ 23.284,23.
	40. Ainda na esfera trabalhista, há especificidades no cálculo do adicional de risco, decorrentes de legislação especial ao trabalhador portuário. A abordagem de que os descansos semanais remunerados não devem compor a base de horas do adicional de risco, para os trabalhadores da área portuária, somente foi iniciada com a contratação de profissional com notório saber, passando ao largo enquanto tais serviços estavam sendo considerados como de natureza comum. Tal critério reduz, em média, o valor de tais condenações em 30%.
	41. Estas são somente algumas das principais especificidades e complexidades dos serviços, que demandaram a contratação de profissional de notória especialização, com o intuito de alcançar o seu objetivo, que é o saneamento financeiro da estatal com relação às dívidas judiciais cíveis e trabalhistas, sempre em observância ao interesse público.
	42. E os resultados até então obtidos demonstram a exatidão da medida adotada. A título ilustrativo, tem-se que já no fechamento do exercício de 2019, os resultados obtidos pela CDRJ atinentes ao seu saneamento financeiro, sobretudo pela revisão das provisões de contingências, decorrente de intervenção técnica de notória especialidade junto aos principais passivos judiciais, foram destaque na avaliação da Secretaria Nacional de Portos do Ministério da Infraestrutura (peça 20, p. 4-7) .
	Manifestação da Unidade Jurisdicionada sobre a construção participativa de deliberações (peça 17, p. 9) :
	43. Caso as justificativas apresentadas não forem aceitas, vislumbra-se como possibilidade a não prorrogação do Contrato CDRJ 43/2019, e a realização de nova contratação com base nas diretrizes deste Tribunal de Contas.
	44. A decisão pela rescisão imediata do Contrato CDRJ 43/2019 não seria a solução mais adequada ao interesse público, visto que poderia trazer prejuízos gigantescos à CDRJ, pois o trabalho realizado pelo perito é diário e a paralisação do serviço implicará a ausência de impugnações, cálculos e acompanhamento de perícias, bem como homologação de cálculos judiciais sem possibilidade de contestação por parte da CDRJ, o que poderia gerar um prejuízo incalculável, de milhões de reais.
	Análise:
	45. A jurisprudência desta Corte de Contas firmou-se no sentido de que, para justificar a inexigibilidade de licitação, deve haver simultaneamente a presença de três elementos, quais sejam: o serviço profissional especializado, a notória especialização do profissional ou empresa e a natureza singular do serviço a ser contratado (Súmula 252 do TCU) .
	46. Consoante a análise técnica à peça 7, no processo de inexigibilidade que culminou com a celebração do contrato 43/2020, não restava configurada a singularidade do objeto, o que motivou as oitivas ora em análise, senão vejamos:
	'13. Certo é que tal manifestação genérica e subjetiva do Superintendente Financeiro da CDRJ não têm o condão, por si só, de demonstrar a natureza singular do objeto contratado, tampouco a inviabilidade de competição no âmbito dos profissionais que atuam na área de perícia contábil. Portanto, não demonstrada no bojo do processo de inexigibilidade (peça 6) a natureza singular do objeto do contrato 43/2019 e, consequentemente, a inviabilidade de competição, deveria ter sido realizado o devido procedimento licitatório para a contratação, revelando-se possivelmente irregular a contratação direta levada a efeito.
	(...) 18. Propõe-se, pois, a oitiva da CDRJ e da César Amaral - Assessoria e Perícia Contábil - Sociedade Simples Ltda. para que se manifestem acerca da celebração do contrato 43/2019, por inexigibilidade de licitação, para a prestação de serviços de assessoria e perícia contábil nos processos judiciais, trabalhistas e cível/tributário, em que a CDRJ figure como parte, tendo em vista os indícios de que não restou demonstrado o cumprimento do requisito da inviabilidade da competição, mediante demonstração da singularidade do objeto contratado, em possível afronta ao art. 30, caput, da Lei 13.303/2016, ao item 5.12.2 do Instrumento Normativo de Licitações e Contratos da CDRJ e à jurisprudência desta Corte assentada na Súmula TCU 252.'.
	47. Portanto, o cerne da questão em comento reside em definir se o serviço contratado por meio da inexigibilidade de licitação 6/2019, e que culminou com a celebração do contrato 43/2019, pode ser caracterizado como serviço de natureza singular a exigir notória especialização da empresa contratada, e autorizar a sua contratação de forma direta, sem licitação.
	48. Verifica-se, no processo de contratação em comento, que o objeto contratado foi o 'serviço de assessoria e perícia contábil nos processos judiciais, trabalhistas e cível/tributário, em que a CDRJ figure como parte, para a elaboração e revisão de cálculos judiciais, emissão de pareceres técnicos, apresentação de quesitos em perícias contábeis judiciais e atuação como assistente técnico pericial na impugnação dos cálculos da parte contrária e elaboração de provisionamento contábil/financeiro, relacionados aos processos em que a CDRJ figure como parte da relação processual' (peça 6, p. 258) .
	49. Trata-se, portanto, da prestação de serviços de assessoria e perícia contábil a ser realizada em processos judiciais em geral, em que a CDRJ seja parte, o que fica claro na nota técnica da Gerência de Contencioso da representada, emitida no processo de contratação, que informa (peça 6, p. 37) :
	'6) DO NÚMERO DE PROCESSOS JUDICIAIS: O número estimado de processos judiciais da CDRJ é de aproximadamente 2300 ações trabalhistas em curso, com previsão de ingresso de 120 novas ações para os próximos 12 (doze) meses e de aproximadamente 500 ações cíveis/tributárias em curso, com previsão de ingresso de 12 novas ações para os próximos 12 (doze) meses. 
	7) DO QUANTITATIVO DE PERÍCIAS: Mensalmente, são realizadas entre 30 e 40 perícias em processos trabalhistas e entre 1 a 2 perícias em processos cíveis.'
	50. Logo, a realização de cálculos e pareceres técnicos em processos judiciais refere-se à competência técnica ordinária exigida no exercício da profissão dos peritos contábeis, não se verificando em tais serviços qualquer situação sofisticada e complexa, que caracterize a sua natureza singular, de forma a justificar a sua contratação direta por inexigibilidade de licitação.
	51. Em resposta acerca do questionamento da Superintendência Jurídica, sobre a possibilidade de realizar internamente as perícias contábeis, cálculos judiciais cíveis e trabalhistas em processos em que a Companhia Docas do Rio de Janeiro figure como parte da relação processual, o Gerente de Contabilidade informou não ser possível, por não haver perito contábil nos quadros da CDRJ, mas destacou a natureza comum destes serviços nos seguintes termos: 'posso afirmar se tratar de serviço de natureza comum que prescinde notória especialização' (peça 6, p. 27) .
	52. Pode, no entanto, haver, entre os processos judiciais da representada, causas complexas ou de relevante materialidade que lhe confiram uma natureza singular, e demandem elevado nível de segurança e cuidado na execução dos serviços de perícia contábil, de forma a justificar a seleção de um profissional de confiança, com notório saber técnico, pela via da contratação direta por inexigibilidade, autorizada pelo art. 30, caput, da Lei 13.303/2016.
	53. É o que parece ser o caso dos processos de cobrança de leasing, iniciados em 1984, indicados pela CDRJ (peça 17, p. 8) , que envolvem vultosos valores, em torno de R$ 500 milhões, que podem afetar a saúde econômica da entidade (processos 0044608-27.1994.4.02.5101/RJ - peça 21, p. 33-44; e 0005985-83.1997.4.02.5101/RJ - peça 21, p. 46-56) . 
	54. A César Amaral - Assessoria e Perícia Contábil, por sua vez, indicou ao todo quatro processos de leasing, cuja complexidade e materialidade podem ser verificadas no relatório da CGU à peça 19, onde consta a informação de que o impacto financeiro destes arrendamentos mercantis chegou a comprometer até 45% da receita da CDRJ (peça 19, p. 3) .
	55. Cite-se ainda um processo judicial que envolve a Portus Instituto de Seguridade Social, entidade que administra o fundo de pensão dos trabalhadores das Companhias Docas do país, em que cobra da CDRJ um valor aproximado de R$ 35 milhões, a título de integralização da Reserva de Tempo de Serviço Anterior - RTSA, no qual o trabalho do perito resulta em dimensionar o montante do déficit e da eventual dívida das patrocinadoras (peça 18, p. 9-10, e peça 6, p. 13, 16-20) .
	56. Ocorre que a existência de tais processos não autoriza, por certo, a entidade a contratar, por inexigibilidade de licitação, serviços de assessoria e perícia contábil a serem realizados em todos os processos trabalhistas e cíveis da CDRJ, inclusive os de natureza comum. 
	57. Caso a entidade entenda que a singularidade dessas causas judiciais exija um maior nível de segurança e cuidado na execução dos serviços de perícia contábil demandados, a justificar a contratação de um profissional com alto grau de qualificação, insuscetível de ser medida por critérios objetivo, deve promover a contratação direta, por inexigibilidade de licitação, apenas para a atuação nesses processos, e não em todos os processos da entidade, como fez a CDRJ.
	58. Quanto às alegações de que o TCU acolheu as justificativas apresentadas pela CDRJ, no TC Processo 012.189/2019-7, visto que o Acórdão 794/2020-TCU-Plenário, Min. Rel. Aroldo Cedraz, não elencou o Contrato CDRJ 43/2019 como passível de abertura de tomada de contas, cabe esclarecer que o processo de tomada de contas especial tem por finalidade apurar responsabilidade por omissão ou irregularidade no dever de prestar contas ou por dano causado ao erário, o que não está sendo apurado neste processo, posto que não foram verificados nesta contratação indícios de sobrepreço, conforme exposto na instrução à peça 7. Tampouco se verificam indícios de superfaturamento, inexecução total ou parcial do objeto contratado, ou qualquer ato que importe dano ao erário.
	59. Cabe ressaltar, ainda, que o TC Processo 012.189/2019-7 foi instaurado por esta unidade técnica para realizar o acompanhamento de licitações e contratos que utilizam recursos federais ou contribuições parafiscais a partir, especialmente, de publicações no Diário Oficial da União. No âmbito do referido processo, foram solicitadas informações preliminares a fim de avaliar a existência de indícios de irregularidades. O fato de os esclarecimentos encaminhados, naquela oportunidade, terem sido considerados suficientes para sanar os questionamentos iniciais, não afasta a possibilidade de eventuais ações futuras com relação ao objeto analisado ocorrerem de ofício ou por representação/denúncia de terceiros. 
	60. Quanto à possibilidade de contratação do perito por inexigibilidade, com base no § 1º  do art. 25 do Decreto-Lei 9.295, de 27 de maio de 1946, inserido pela Lei 14.039/2020, que informa, in verbis, que 'os serviços profissionais de contabilidade são, por sua natureza, técnicos e singulares, quando comprovada sua notória especialização, nos termos da lei', entende-se que a melhor interpretação, especialmente considerando também o § 2º do mesmo artigo, é no sentido de que o enquadramento na hipótese de inexigibilidade prevista no art. 25, inciso II, da Lei 8.666/1993 ocorre quando restar caracterizada a notória especialização do profissional ou da sociedade de profissionais, conforme definido no já citado § 2º, e quando esse profissional é o mais adequado à plena satisfação do objeto do contrato. Em outras palavras, para o enquadramento na hipótese de inexigibilidade em questão, persiste o requisito de que os serviços a serem contratados sejam de natureza singular, pois, apenas para esses serviços, a contratação de um profissional de notória especialização é mais adequada à plena satisfação do objeto do contrato. Um serviço comum pode ser perfeitamente satisfeito por um profissional habilitado que não tenha necessariamente notória especialização.
	61. Devido ao pouco tempo de vigência da lei, publicada em 18/8/2020, encontramos apenas o Acórdão 3742/2020-TCU-Plenário, Min. Rel. Bruno Dantas, tratando da aplicação e/ou interpretação da referida lei, e que vai nesse mesmo sentido, conforme trechos abaixo. Ressalte-se que a mesma lei incluiu dispositivos semelhantes na Lei 8.906/1994, tratando de serviços advocatícios. 
	'Considerando que o representante alega, em suma, que, com o advento da Lei 14.039/2020, os serviços advocatícios são, por imposição legal e por sua natureza, técnicos e singulares, não podendo, por consequência lógica, serem licitados pela modalidade pregão, entendimento esse confirmado pelo julgamento da Ação Declaratória de Constitucionalidade (ADC) 45 no Supremo Tribunal Federal, bem como de que houvera alteração no edital que ensejaria a republicação do edital;
	Considerando que a mencionada Lei inseriu dispositivo na Lei 8.906/1994 (Estatuto da OAB) o qual estabelece que 'os serviços profissionais de advogado são, por sua natureza, técnicos e singulares, quando comprovada sua notória especialização, nos termos da lei'; 
	Considerando que a decisão parcial na ADC STF 45 reitera o disposto no art. 25, inciso II, da Lei 8.666/1993 e na Súmula TCU 252, quanto aos requisitos para que seja caracterizada a inviabilidade de competição para a contratação de serviços técnicos; 
	Considerando, no entanto, que nem todos os serviços advocatícios são considerados técnicos e singulares, entendimento esse que está em consonância com ADC 45; 
	Considerando que os serviços objeto do Pregão 1/2020 não possuem complexidade especial ou natureza singular, caracterizando-se como comuns, o que faz com que sua contratação ocorra por meio da utilização da modalidade pregão;'
	62. Nos socorreremos, ainda, da doutrina especializada para a melhor compreensão do seu texto. Abaixo segue percuciente análise realizada pelo Juiz Federal Márcio André Lopes Cavalcante, que edita a página da internet 'Dizer o Direito':
	'A Lei nº 14.039/2020, de forma sutil, tentou abolir, na prática, um dos requisitos exigidos pela Lei nº 8.666/93 e pela jurisprudência: a natureza singular do serviço. A redação da Lei nº 14.039/2020, propositalmente, embaralha os conceitos ao afirmar que os serviços prestados por advogados e por profissionais de contabilidade 'são, por sua natureza, técnicos e singulares, quando comprovada sua notória especialização'. Em outras palavras, em uma interpretação literal, o que o dispositivo afirma é que o serviço desempenhado pelo profissional deve ser considerado técnico e singular quando for comprovada a sua notória especialização. Ocorre que não existe essa proposta relação de consequencialidade. Com isso, como já dito, a lei mistura três conceitos distintos e autônomos: 1) serviços técnicos profissionais especializados; 2) serviços de natureza singular; 3) serviços exercidos por quem tenha notória especialização. Os serviços advocatícios e de contabilidade são sempre serviços técnicos profissionais especializados. Sempre. É da sua essência. Lei nenhuma poderia dizer o contrário. Além disso, estão previstos expressamente no art. 13 da Lei nº 8.666/93. Vale ressaltar, no entanto, que nem sempre os serviços advocatícios e de contabilidade terão natureza singular. Imaginemos o ajuizamento de uma execução fiscal para cobrança de IPTU.
	Consiste em serviço advocatício e, portanto, tem natureza técnica profissional especializada. Por outro lado, é um serviço de natureza comum, que nada tem de singular (único, distinto, ímpar) . Logo, não pode ser contratado diretamente sem licitação mesmo que o escritório que seja contratado detenha notória especialização. (https://www.dizerodireito.com.br/2020/08/comentarios-lei-140392020-que-dispoe.html, acessado em 1/3/2021) '
	63. Dessa forma, consideramos improcedente a alegação da representada de que a Lei 14.039/2020 teria determinado que todos os serviços de contabilidade passaram a ser considerados como singulares, de forma a autorizar sua contratação direta por inexigibilidade de licitação, fundamentada no art. 25, II, da Lei 13.303/2016.
	64. No que se refere à alegação de que as contratações por inexigibilidade de licitação não exigem inviabilidade de competição objetiva, ou seja, não têm como requisito a existência de apenas um particular no mercado apto a prestar o serviço, assiste razão à representada, no entanto, tal argumento não responde o questionamento da oitiva realizada, que foi específica ao solicitar a comprovação da singularidade do objeto do contrato 43/2020.
	65. Por sua vez, o fato de o trabalhador portuário possuir legislação própria (Lei 4.860/1965) não transforma em singular, ou diferenciado, o trabalho do perito contábil em processos trabalhistas ordinários que envolvam esta categoria.
	66. Quanto às alegações referentes à notória especialização da César Amaral Assessoria e Perícia Contábil, salientamos que a qualificação do contratado não está relacionada ao questionamento feito na oitiva, por meio da qual se solicitou a comprovação da singularidade do objeto do Contrato 43/2020.
	67. Destarte, as repostas às oitivas realizadas não lograram êxito em demonstrar o caráter singular do objeto do Contrato 43/2019 na sua integralidade, a justificar a inexigibilidade de licitação.
	68. Diante do exposto, os elementos constantes dos autos permitem, desde já, a avaliação quanto ao mérito da presente representação como parcialmente procedente.
	69. Considerando que a sociedade empresária César Amaral Assessoria e Perícia Contábil vem executando de forma satisfatória os serviços contratados, conforme informa a CDRJ, considerando que não foram vislumbrados indícios de sobrepreço no Contrato 43/2019, considerando a existência de processos complexos e materialmente relevantes abrangidos pela contratação, e considerando que a paralisação do serviço implicaria a ausência de impugnações, cálculos e acompanhamento de perícias, bem como homologação de cálculos judiciais sem possibilidade de contestação por parte da CDRJ, o que poderia gerar grande prejuízo à entidade, conforme informado pela representada, entendemos cabível determinar à Companhia Docas do Rio de Janeiro que não prorrogue o Contrato 43/2019 ao termino da sua vigência, e, caso seja de sua conveniência, efetue nova contratação dos serviços de assessoria e perícia contábil a ser realizada em processos judiciais da entidade, mediante o devido processo licitatório, limitando-se a realizar a contratação direta destes serviços, mediante a inexigibilidade de licitação, apenas quando se tratar de atuação em processos judiciais complexos ou de relevante materialidade, a caracterizar a singularidade dos serviços a serem prestados, capaz de exigir, na seleção do executor de confiança, grau de subjetividade insuscetível de ser medido pelos critérios objetivos de qualificação, inerentes ao processo de licitação, nos termos previstos no inciso II, art. 30, da Lei 13.303/2016, no item 5.12.2 do Instrumento Normativo de Licitações e Contratos da CDRJ, e nas Súmulas 39 e 252 do TCU.
	70. Por fim, não se vislumbrou má-fé ou irregularidade grave na conduta dos agentes públicos envolvidos, nem houve dano à administração pública, razão pela qual não se entende adequada a aplicação de sanções, conforme dispõe o art. 22, § 2º, da LINDB.
	Análise:
	71. A determinação para que a CDRJ não prorrogue o Contrato 43/2019, e realize, caso entenda pertinente, nova contratação com base nas diretrizes deste Tribunal de Contas foi aventada pela própria CDRJ, em suas manifestações a título de construção participativa das deliberações, motivo pelo qual se entende que não haverá impacto relevante na entidade em decorrência dos encaminhamentos propostos.
	72. Em virtude do exposto, propõe-se:
	72.1. conhecer da representação, satisfeitos os requisitos de admissibilidade constantes nos arts. 235 e 237, I, e parágrafo único, do Regimento Interno deste Tribunal, e no art. 103, § 1º, da Resolução - TCU 259/2014;
	72.2. no mérito, considerar a presente representação parcialmente procedente;
	72.3. determinar à Companhia Docas do Rio de Janeiro (CDRJ) , com fundamento no art. 4º, inciso I da Resolução TCU 315/2020, que adote providências quanto aos itens abaixo, informando, no prazo de 90 dias os encaminhamentos realizados pela entidade:
	a) não prorrogue o Contrato 43/2019 ao término da sua vigência, e, caso seja de sua conveniência, efetue nova contratação dos serviços de assessoria e perícia contábil a ser realizada em processos judiciais da entidade, mediante o devido processo licitatório, limitando-se a realizar a contratação direta destes serviços, mediante inexigibilidade de licitação, apenas quando se tratar de atuação em processos judiciais complexos e/ou de relevante materialidade, a caracterizar a singularidade dos serviços a serem prestados,  capaz de exigir, na seleção do executor de confiança, grau de subjetividade insuscetível de ser medido pelos critérios objetivos de qualificação, inerentes ao processo de licitação, nos termos previstos no inciso II, art. 30, da Lei 13.303/2016, no item 5.12.2 do Instrumento Normativo de Licitações e Contratos da CDRJ, e nas Súmulas 39 e 252 do TCU.
	72.4. informar à Companhia Docas do Rio de Janeiro (CDRJ) , à sociedade empresária César Amaral Assessoria e Perícia Contábil - Sociedade Simples Ltda. e ao representante do acórdão que vier a ser proferido, destacando que o relatório e o voto que fundamentam a deliberação ora encaminhada podem ser acessados por meio do endereço eletrônico www.tcu.gov.br/acordaos; e
	72.5. arquivar os presentes autos, nos termos do art. 169, III, do Regimento Interno/TCU, sem prejuízo de que a Selog monitore a determinação supra."
3.	Por sua vez, o secretário na unidade técnica lançou o seu parecer à Peça 26 nos seguintes termos
	" (...) Em que pese a percuciente análise realizada pelo AUFC José Carlos Araújo Júnior à peça 24, entendo relevante ao deslinde do caso tecer considerações adicionais e propor encaminhamento diverso.
	2.	A proposta do auditor é no sentido de determinar a não prorrogação do contrato atualmente firmado com sociedade empresária César Amaral - Assessoria e Perícia Contábil - Sociedade Simples Ltda. por meio de inexigibilidade de licitação. Considera, como fundamento essencial da proposta, que o contrato engloba tanto serviços singulares, que justificariam a não realização de regular procedimento licitatório, quanto serviços de assessoria e perícia contábil, que seriam comuns ao mercado e, portanto, passíveis de disputa em licitação.
	3.	Não vislumbro qualquer dúvida a respeito da primeira parte da conclusão pretérita. De fato, há nos autos notícia de vultosas ações judiciais, nas quais a referida empresa vem atuando, que não seguem padrões comuns ao mercado, a exemplo de processos de cobrança de leasing, iniciados em 1984, envolvendo cerca de R$ 500 milhões, cujo deslinde pode impactar significativamente a saúde econômica da Companhia Docas do Rio de Janeiro (CDRJ) .
	4.	Quanto aos demais serviços de assessoria e perícia contábil, cabe rememorar o conceito de singularidade do objeto, sendo assim entendidos aqueles que não podem ser reduzidos a padrões objetivos de descrição e, portanto, são insuscetíveis de comparação, não havendo expectativa real de que soluções ofertadas por prestadores de serviços diferentes tenham resultados próximos ou com poucas variações. 
	5.	Em sua manifestação, a CDRJ cita reclamação trabalhista (02586-16.2012.5.01.0461) , cujos entendimentos ainda não se encontram pacificados perante o Judiciário. Segundo a estatal, a sociedade de advogados anteriormente contratada calculou o montante devido pela Companhia de R$ 1.337.426,37. Com a atuação do escritório atualmente contratado, o novo laudo obteve o convencimento do perito judicial de que a dívida era de R$ 23.284,23.
	6.	Do referido episódio extrai-se que, apesar de o objeto aparentemente ser de natureza comum, o fato de a Companhia lidar eventualmente com situações não pacificadas no Judiciário, seja pelo seu histórico, seja pelo contexto em que está inserida, altera, também para esses casos, a natureza do objeto das reclamações, dando-lhes caráter de singularidade, cujas atuações de diferentes profissionais resultam em produtos absolutamente distintos.
	7.	Em que pese não haver nos autos informações quanto às características de todas essas ações (tampouco seria possível prever a natureza de reclamações futuras) e não restar clara qual é a participação, no contrato vigente, das ações de natureza singular e das demais reclamações, é muito provável que os contratos de menor complexidade (natureza comum) respondam por uma parcela bastante reduzida do todo, o que não justificaria, do ponto de vista do interesse público, seu desmembramento neste caso concreto.
	8.	Partindo dessa premissa, a exclusão da parcela relativa aos serviços comuns do contrato vigente pode resultar em contratação mais onerosa à Companhia. Possivelmente, os custos referentes às demandas pouco representativas são diluídos na totalidade do contrato atual, permitindo a oferta desses serviços com preços mais vantajosos se comparados à sua prestação em contrato exclusivo. Há que se destacar, ainda, que a contratação importa o desembolso de R$ 1.253.000,00, valor que, somente com a atuação da empresa na mencionada reclamação trabalhista (02586-16.2012.5.01.0461) foi revertido à CDRJ, com a redução de R$ 1.314.142,14 da dívida por meio de novo laudo pericial. 
	9.	Feitas as considerações supra, submeto os autos à consideração superior propondo o reconhecimento da procedência parcial sem, contudo, determinar qualquer ação à CDRJ, nos seguintes termos:
	a)	conhecer da representação, satisfeitos os requisitos de admissibilidade constantes nos arts. 235 e 237, I, do Regimento Interno deste Tribunal, e no art. 103, § 1º, da Resolução - TCU 259/2014;
	b)	no mérito, considerar a presente representação parcialmente procedente;
	c)	informar à Companhia Docas do Rio de Janeiro (CDRJ) , à sociedade empresária César Amaral - Assessoria e Perícia Contábil - Sociedade Simples Ltda. e ao representante do acórdão que vier a ser proferido, destacando que o relatório e o voto que fundamentam a deliberação ora encaminhada podem ser acessados por meio do endereço eletrônico www.tcu.gov.br/acordaos; e
	d)	arquivar os presentes autos, nos termos do art. 169, III, do Regimento Interno/TCU."
É o Relatório.

não há.

Não atuou.

REPRESENTAÇÃO. COMPANHIA DOCAS DO RIO DE JANEIRO. CONTRATOS PÚBLICOS. INDÍCIOS DE IRREGULARIDADE. CONHECIMENTO. PARCIAL PROCEDÊNCIA. DETERMINAÇÃO. COMUNICAÇÃO. ARQUIVAMENTO. DISPENSA DO MONITORAMENTO.

REPRESENTAÇÃO (REPR)

Secretaria de Controle Externo de Aquisições Logísticas (Selog).

Trata-se de representação formulada pela Procuradoria da República no Rio de Janeiro sobre os indícios de irregularidade na execução dos Contratos 30/2019, 31/2019 e 43/2019 celebrados entre a Companhia Docas do Rio de Janeiro (CDRJ) e a César Amaral Assessoria e Perícia Contábil - Sociedade Simples Ltda. para a prestação dos serviços de assessoria e perícia contábil sob o valor total estimado de R$ 1.253.000,00.
2.	O TCU deve conhecer, preliminarmente, da presente representação, já que preenchidos os requisitos legais e regimentais de admissibilidade, devendo no mérito, contudo, assinalar a sua parcial procedência.  
3.	A ora representante teria apresentado, em suma, os seguintes indícios de irregularidade:
	(a) o Contrato n.º 43/2019 teria sido celebrado por inexigibilidade de licitação, tendo como justificativas a notória especialização da contratada e a inviabilidade de competição, ante a inteira confiança da CDRJ na aludida contratada, mas a infinidade de peritos judiciais na área contábil afastaria a suposta notória especialização da César Amaral, além de o mero julgamento subjetivo pelos gestores da CDRJ não ser suficiente para resultar no afastamento da exigência de licitação;
	(b) não teria sido realizada a devida pesquisa de preços sobre os semelhantes contratos celebrados entre as demais empresas e a administração pública, no bojo do processo para o Contrato n.º 43/2019, salientando que o preço contratado teria tomado, como parâmetro, os preços praticados pela Cesar Amaral em outros contratos; e
	(c) subsistiria a irregularidade nas pesquisas de preço realizadas nos processos administrativos para a celebração, por dispensa de licitação, dos Contratos 30/2019 e 31/2019, em função da enorme discrepância entre os preços apresentados pela contratada e pelas demais empresas pesquisadas.
4.	A Selog assinalou que restaria configurada a plausibilidade jurídica nas alegações da ora representante sobre a indevida celebração, por inexigibilidade de licitação, do Contrato n.º 43/2019 e, assim, foi promovida a oitiva da CDRJ, além da César Amaral Assessoria e Perícia Contábil, para apresentarem o respectivo pronunciamento sobre os seguintes pontos:
	" (...) a) contratação, por inexigibilidade de licitação, para a prestação de serviços de assessoria e perícia contábil nos processos judiciais, trabalhistas e cível/tributário, em que a CDRJ figure como parte, tendo em vista os indícios de que não restou demonstrado o cumprimento do requisito da inviabilidade de competição, mediante demonstração da singularidade do objeto contratado, em possível afronta ao art. 30, caput, da Lei 13.303/2016, ao item 5.12.2 do Instrumento Normativo de Licitações e Contratos da CDRJ e à jurisprudência desta Corte assentada na Súmula TCU 252."
5. 	A unidade técnica informou, ainda, que, em construção participativa para as deliberações do TCU, teria solicitado que a CDRJ promovesse a apresentação das possíveis ações corretivas para prevenir ou corrigir os indícios de irregularidade ou remover os seus efeitos, além da manifestação sobre os possíveis impactos das seguintes medidas: (i)  determinação do TCU para a anulação do procedimento de inexigibilidade e dos atos decorrentes em função dos indícios de irregularidade; ou (ii) determinação para a não prorrogação do aludido Contrato n.º 43/2019. 
6. 	De todo modo, após a análise final do feito, o auditor federal e o diretor da Selog pugnaram pelo conhecimento da presente representação para, no mérito, assinalar a sua parcial procedência, sem prejuízo de promover o envio de determinação para que a CDRJ não promova a prorrogação do Contrato n.º 43/2019 e, se necessário, efetue a nova contratação dos serviços de assessoria e perícia contábil em processos judiciais da entidade, a partir do devido processo licitatório, limitando a eventual contratação direta desses serviços, por inexigibilidade de licitação, em função, apenas, da atuação em processos judiciais complexos ou materialmente relevantes ante a caracterização da singularidade do objeto.
7.	A despeito, contudo, de apresentar a sua manifestação em sintonia com a proposta do auditor federal no sentido de a presente representação ser parcialmente procedente, o secretário da unidade técnica teria pugnado pelo não envio de determinação à CDRJ, ao vislumbrar que a exclusão dos serviços comuns pelo contrato vigente poderia resultar em contratação mais onerosa à administração pública, afastando o interesse público nessa medida.
8.	O TCU pode incorporar o parecer da unidade técnica a estas razões de decidir, sem prejuízo de promover o envio da suscitada determinação para a não prorrogação do aludido contrato. 
9.	Para tentar justificar a anunciada inexigibilidade de licitação, os principais argumentos da CDRJ, além da César Amaral Assessoria e Perícia Contábil, residiriam na notória especialização da contratada e na singularidade do objeto diante da necessidade de atuação de perito judicial especializado em matéria portuária.
10. 	Ao discorrer, no entanto, sobre esses argumentos, a unidade técnica teria inicialmente anotado que a complexidade e a materialidade dos indicados processos poderiam até eventualmente justificar a aludida contratação direta, pois os processos em cobrança de leasing envolveriam os vultosos valores em torno de R$ 500 milhões e o processo judicial da entidade sobre a administração do fundo de pensão dos trabalhadores das companhias docas no País envolveria a cobrança de aproximadamente R$ 35 milhões pela CDRJ, podendo figurar como perigo à saúde econômica da CDRJ.
11. 	O auditor federal bem destacou, entretanto, que, isoladamente, a existência desses processos não autorizaria a contratação por inexigibilidade de licitação dos serviços de assessoria e perícia contábil em todos os processos trabalhistas e cíveis na CDRJ, incluindo os serviços comuns, e, por esse ângulo, anotou que, diante da singularidade do objeto nos referidos processos judiciais, com a subjacente necessidade do maior nível de segurança e cuidado na execução dos serviços de perícia contábil, a CDRJ deveria promover a contratação direta, por inexigibilidade de licitação, em proveito, apenas, da atuação nos referidos processos, realizando o devido procedimento licitatório para a aquisição dos correspondentes serviços nos demais processos.
12.	Teria subsistido no aludido processo de inexigibilidade, então, a falha pela inadequada caracterização da notória especialização da contratada e da singularidade do objeto a ser contratado, ante a insuficiência de efetivas justificativas para a contratação de empresa tendente a atuar indiscriminadamente em todas as demandas judiciais da CDRJ, até porque os serviços comuns deveriam contar com a a contratação por meio da prévia licitação pública.
13.	Eis que a jurisprudência do TCU até possibilitaria a contratação direta dos aludidos serviços em sintonia, assim, com a Súmula n.º 252 do TCU, mas essa possibilidade, por óbvio, figuraria como excepcionalidade em função da necessária observância ao princípio da licitação pública para a aquisição de bens e serviços comuns, devendo a suscitada inexigibilidade de licitação ser prévia e devidamente justificada, além de ficar restrita à simultânea presença das três premissas legais: serviço profissional especializado a ser contratado; notória especialização do prestador desse serviço; e natureza singular do correspondente objeto.
14.	Bem se sabe, de toda sorte, que, ao alterar o Decreto-Lei nº 9.295, de 1946, para dispor sobre a natureza técnica e singular dos serviços prestados pelos profissionais de contabilidade, a Lei nº 14.039, de 2020, passou a fixar a nova hipótese de presunção legal relativa em prol dessa inexigibilidade de licitação e, para tanto, teria definido a seguinte ficção jurídica:
"Art. 2º O art. 25 do Decreto-Lei nº 9.295, de 27 de maio de 1946, passa a vigorar acrescido dos seguintes §§ 1º e 2º:
'Art. 25.   (...)  § 1º Os serviços profissionais de contabilidade são, por sua natureza, técnicos e singulares, quando comprovada sua notória especialização, nos termos da lei.
§ 2º Considera-se notória especialização o profissional ou a sociedade de profissionais de contabilidade cujo conceito no campo de sua especialidade, decorrente de desempenho anterior, estudos, experiências, publicações, organização, aparelhamento, equipe técnica ou de outros requisitos relacionados com suas atividades, permita inferir que o seu trabalho é essencial e indiscutivelmente o mais adequado à plena satisfação do objeto do contrato.'"  (grifou-se) 
15.	Ocorre, todavia, que, ao manter o foco sobre o específico objeto a ser contratado, quando estabeleceu expressamente a busca da "plena satisfação do objeto do contrato", a referida Lei nº 14.039, de 2020, teria mantido a original premissa no sentido de a correspondente inexigibilidade de licitação não poder ser estendida indiscriminadamente a serviços comuns, devendo o gestor público atentar, ainda, para a necessidade de assegurar a compatibilidade dos preços com os valores de mercado, em consonância com a jurisprudência firmada pelo STF a partir, por exemplo, do INQ 3074-SC julgado pela 1ª Turma sob a relatoria do Ministro Roberto Barroso, em 26/8/2014, no sentido de a subsequente contratação direta, sem a prévia licitação, dever observar os seguintes parâmetros: (i) existência de procedimento administrativo formal; (ii) notória especialização profissional; (iii) natureza singular do serviço; (iv) demonstração da inadequação da prestação do serviço pelos integrantes do poder público; e (v) cobrança de preço compatível com o praticado pelo mercado.
16.	Não por acaso, em sintonia com os princípios administrativos da transparência, impessoalidade e ampla competividade no certame, o art. 26 da Lei n.º 8.666, de 1993, estabeleceria, como foco para o subjacente princípio da motivação, o seguinte parâmetro técnico:
"Art. 26. As dispensas previstas nos §§ 2º e 4º do art. 17 e no inciso III e seguintes do art. 24, as situações de inexigibilidade referidas no art. 25, necessariamente justificadas, e o retardamento previsto no final do parágrafo único do art. 8o desta Lei deverão ser comunicados, dentro de 3 (três) dias, à autoridade superior, para ratificação e publicação na imprensa oficial, no prazo de 5 (cinco) dias, como condição para a eficácia dos atos
Parágrafo único.  O processo de dispensa, de inexigibilidade ou de retardamento, previsto neste artigo, será instruído, no que couber, com os seguintes elementos:
 (...) II - razão da escolha do fornecedor ou executante;
III - justificativa do preço. (...) "  (grifou-se) .
17.	De igual sorte, tendo ido bem mais além, o art. 72 da Lei n.º 14.133 (Lei de Licitações e Contratos Administrativos) , de 2021, também estabeleceria o seguinte parâmetro:
"Art. 72. O processo de contratação direta, que compreende os casos de inexigibilidade e de dispensa de licitação, deverá ser instruído com os seguintes documentos:
I - documento de formalização de demanda e, se for o caso, estudo técnico preliminar, análise de riscos, termo de referência, projeto básico ou projeto executivo;
II - estimativa de despesa, que deverá ser calculada na forma estabelecida no art. 23 desta Lei;
III - parecer jurídico e pareceres técnicos, se for o caso, que demonstrem o atendimento dos requisitos exigidos;
IV - demonstração da compatibilidade da previsão de recursos orçamentários com o compromisso a ser assumido;
V - comprovação de que o contratado preenche os requisitos de habilitação e qualificação mínima necessária;
VI - razão da escolha do contratado;
VII - justificativa de preço;
VIII - autorização da autoridade competente.
Parágrafo único. O ato que autoriza a contratação direta ou o extrato decorrente do contrato deverá ser divulgado e mantido à disposição do público em sítio eletrônico oficial."  (grifou-se) 
18.	Na mesma linha, o art. 30, § 3º, da Lei n.º 13.303 (Estatuto Jurídico das Empresas Estatais) , de 2016, também estabeleceria o seguinte parâmetro:
"Art. 30. A contratação direta será feita quando houver inviabilidade de competição, em especial na hipótese de:
 (...)  § 3º O processo de contratação direta será instruído, no que couber, com os seguintes elementos:
 (...) II - razão da escolha do fornecedor ou do executante;
III - justificativa do preço."  (grifou-se) 
19.	Essa prévia e necessária justificativa objetiva sobre o fornecedor, com a compatibilidade dos preços, não subsistiria, contudo, no referido processo de contratação direta em função da mera indicação de critérios evidentemente subjetivos para a escolha da aludida contratada, sem a necessária justificativa, ainda, sobre a economicidade dos preços, devendo essa irregularidade resultar, pois, na necessária vedação para a prorrogação do atual contrato público.
20.	Por conseguinte, diante da fragilidade das justificativas para a aludida inexigibilidade de licitação, o TCU deve prolatar a correspondente determinação no sentido de a administração abster-se de promover a eventual prorrogação do subsequente Contrato n.º 43/2019, ante a sua vigência até 10/11/2021, devendo a CDRJ providenciar a futura e tempestiva licitação para a efetiva contratação dos serviços comuns. 
21.	Eis, inclusive, que, na sua manifestação em construção participativa para a deliberação do TCU, até mesmo a CDRJ vislumbrou a possibilidade de não promover a prorrogação do Contrato n.º 43/2019 para, assim, buscar a realização de nova contratação em prol dos serviços comuns.
22.	Bem se sabe, aliás, que, para o envio dessa determinação, o TCU não necessitaria de promover a prévia oitiva da empresa contratada, até porque a correspondente empresa não teria o eventual direito subjetivo à superveniente prorrogação do aludido contrato público, mas apenas a mera expectativa de direito sobre essa medida, já que a futura prorrogação contratual estaria sob a evidente discricionariedade da administração pública, não merecendo, todavia, essa prorrogação ser promovida diante da referida falha na contratação direta pela ausência de robustas justificativas sobre a criação dessa suposta inexigibilidade de licitação para os correspondentes serviços comuns, ante a evidente dissonância com os princípios administrativos da transparência, impessoalidade e ampla competividade no certame, além da busca da proposta mais vantajosa para a administração.
23.	A despeito, entretanto, dessa subjacente irregularidade, a eventual determinação para a imediata suspensão dos atos decorrentes do subsequente contrato público poderia resultar no indesejado prejuízo ao atendimento dos necessários serviços prestados pela atual contratada em prol da CDRJ, restando, por aí, configurado o reverso perigo na demora e demonstrada a desnecessidade da suscitada cautelar suspensiva.
24.	Diante, portanto, dos elementos de convicção até aqui obtidos neste processo, o TCU deve conhecer da presente representação para, no mérito, assinalar a sua parcial procedência, sem prejuízo de prolatar a anunciada determinação sobre a não prorrogação do aludido contrato.
Ante o exposto, pugno pela prolação do Acórdão ora submetido a este Colegiado.
TCU, Sala das Sessões, em 25 de maio de 2021.
Ministro-Substituto ANDRÉ LUÍS DE CARVALHO 
Relator